最高法院民事判決　　　　　　　　　　　　　　　八十八年度台上字第二二五七號
　　上　訴　人　丙○○
　　　　　　　　甲○○
　　　　　　　　乙○○
　　被 上訴 人　俊聯建設股份有限公司
　　法定代理人　曾光久
右當事人間請求返還不當得利事件，上訴人對於中華民國八十五年十月二十一日台灣
高等法院台中分院第二審更審判決（八十五年度重上更(一)字第七號），提起上訴，本
院判決如左：
    主  文
原判決廢棄，發回台灣高等法院台中分院。
    理  由
本件被上訴人之法定代理人已變更為曾光久，茲據其聲明承受訴訟，核無不合，先予
明。
次查原審廢棄第一審就先位之訴部分所為上訴人勝訴之判決，改判駁回上訴人之訴，
無非以：上訴人丙○○、甲○○、乙○○於民國七十八年十月間，分別向被上訴人買
受台中市○區○○○段六六三號土地上「中港俊國」建物地下一樓編號一一二號及九
二號、九三號房屋及其基地應有部分。丙○○已給付新台幣（下同）二百十四萬九千
七百元，甲○○、乙○○已給付三百六十三萬九千五百五十二元。依台中市政府函稱
，系爭房屋得做飲食店之用。又系爭房屋之排油煙機及排水等設施亦已施作。且買賣
契約書並無公共設施比例之約定。而依劉龍華建築師調查結果，一般大樓之公共設施
比例在百分之十五至八十之間。上訴人主張系爭房屋分擔之公共設施比例高達百分之
七十，顯不合理云云，委無足採。訴外人江忠謙於原法院八十三年上字第六四九號案
審理中所證公共設施比例至多不超過百分之五十云云，與上訴人主張百分之七至十二
之間者不同，且江忠謙於簽約時，並未見售屋小姐出示售價表。上訴人依該售價表主
張被上訴人於售屋時陳稱系爭房屋公共設施比例為百分之七至百分之十二之間云云，
即屬無據。又系爭房屋之基地固設有最高限額抵押權，惟倘抵押權人同意債務部分清
償且減少擔保權利範圍，即得為抵押權內容變更登記，自難謂系爭土地權利有瑕疵，
被上訴人要無詐欺可言，上訴人主張撤銷意思表示並解除契約，自有未合。上訴人依
不當得利之法律關係，先位聲明請求命被上訴人返還已給付之價金及遲延利息，為無
理由。第一審准上訴人先位請求，尚有未洽。備位之訴部分，被上訴人於八十三年八
月十八日、三十一日催告上訴人於五日內給付尾款，上訴人置之不理，被上訴人乃於
八十三年九月二十二日以書狀為解除契約之意思表示，該書狀繕本已於八十三年九月
二十二日當庭送達上訴人，依契約第九條及第十四條約定，已生解除之效力，被上訴
人並得沒收上訴人已給付之價金。而依台灣省建築師公會鑑定報告記載，系爭土地每
坪七十萬元至八十萬元，飲食館在營業情形良好時，房屋每坪為二十五萬元至三十萬
元之間，營業不良時，則以十五萬元為宜。按建築師辦理建築物及其實質環境之調查
、估價、測量、鑑定等業務，建築師法第十六條前段定有明文，上開鑑定，自屬可信
。系爭房屋原供經營飲食店，因經營不善，於三個月後歇業，且目前房地價格滑落，
系爭房屋每坪僅值十五萬元，基地則以每坪七十萬元至八十萬元為當。準此，丙○○
之系爭房地僅值一百八十九萬八千元，甲○○及乙○○之房地則共值三百二十一萬三
千元，與買賣價格相較，被上訴人分別受有二百七十四萬二千元及四百七十二萬七千
元之價差損害，遠高於上訴人給付之價金，足見被上訴人沒收價金做為違約金，並無
過高之情事。上訴人主張違約金過高，依民法第二百五十二條規定，請求命被上訴人
返還價金扣除定金之餘額，即給付丙○○二百十四萬九千七百元，甲○○及乙○○三
百六十三萬九千五百五十二元及法定遲延利息，亦屬無據等詞，為其判斷之基礎。
關於先位之訴部分，按建物共同使用部分之應有部分，應依各相關區分建物所有權人
協議定之；未能協議者，依各區分所有建物面積佔各該相關區分所有建物總面積之比
例定之。倘區分所有權人係委由出賣人即建築商統籌規劃分配者，建築商仍應依誠實
及信用方法，為合理之分配，否則即難謂依契約本旨為給付。依上訴人主張，系爭房
屋之公共設施高達百分之七十，該比例究係各相關區分建物所有權人協議而來﹖或依
各區分所有建物面積佔各該相關區分所有建物總面積之比例而定﹖抑係區分所有權人
委由被上訴人統籌規劃分配而被上訴人已依誠實及信用方法為合理之分配﹖原審並未
詳予調查審認，遽依劉龍華建築師有關一般大樓公共設施百分比為百分之十五至八十
之調查報告，而謂上訴人主張系爭房屋之公共設施高達百分之七十顯屬過高一節為無
足採，不無速斷。又上訴人提出售價表主張被上訴人於售屋時，曾提示該表說明系爭
房屋之公共設施比例為百分之七至百分之十二等語。關於售價表係被上訴人公司之人
員於售屋時所交付予上訴人丙○○一節，業經證人江忠謙於第一審證述屬實（見一審
卷一六○頁）。原審未審酌江忠謙上開證言，竟謂上訴人無法證明售價表為被上訴人
所製作及被上訴人曾表示公共設施比例為百分之七至百分之十二，因而就先位之訴部
分為上訴人敗訴之判決，自有違誤。
關於備位之訴部分，查被上訴人終止買賣契約之訴狀繕本當庭僅交付上訴人丙○○及
甲○○之訴訟代理人張豐守律師收受而已，此有張豐守律師簽名之被上訴人訴狀繕本
可稽（原審上字卷一○七頁背面）。原審竟謂上訴人乙○○亦於該次期日當庭收受繕
本，已生解除契約之效力云云，不無認定事實與卷證資料不符之違法。又鑑定報告固
記載系爭土地價格每坪約七十萬元至八十萬元，飲食館營業情形良好時，房價每坪為
二十五萬元至三十萬元，營業不良時，則以十五萬元為宜云云。惟該鑑定報告僅有結
論，並未明鑑定之依據及鑑定之過程，是否得遽採為判斷之唯一依據，非無深究之
餘地。且建築師法第十六條前段係規定建築師受委託人之委託，辦理建築物及其實質
環境之調查、估價、測量、鑑定等業務，似未及於土地之鑑價，則上開鑑定書所載系
爭土地之鑑價部分是否得資為認定系爭土地價值之依據，亦非無疑。再，如系爭房屋
以鑑定報告所載每坪最高價額三十萬元計算，而非以原審之最低價額十五萬元計算，
並依原審計算方法即如原審卷一○六頁所示方法計算結果，丙○○之系爭房地僅值三
百二十三萬六千元，甲○○、乙○○之系爭房地僅值五百四十六萬六千元，與買賣契
約書所載價金分別為四百六十四萬元、七百九十五萬元相較，差額甚鉅。何以有如此
鉅額之差距﹖原審並未有所說明。其遽依該鑑定報告為上訴人不利之判斷，亦欠允洽
。又原審雖以被上訴人可得之價款與解除契約時房地價值之差額，較上訴人給付之金
額為鉅，認被上訴人沒收上訴人已付之全部價款充作違約金，並無過高情事。惟系爭
房地價格，原審係以經營之飲食館營業情形不良之狀況而定，但營業不良之因素甚多
，如策劃、管理不當、地點不佳、交通不便、社會經濟不景氣等，均得以造成。被上
訴人所建地下一樓攤位市場營業情形不良，是否可歸責於買受系爭房地而尚未取得占
有之上訴人，而得收以較高之違約金﹖自有待推求。且系爭房地之價值，依常情應隨
社會之進步繁榮而逐漸昇漲。上訴人於七十八年十月間購買之系爭房地，經五年後由
被上訴人興建完成，於八十三年五月間解除契約時，倘其價格不漲反跌，其真實原因
何在﹖被上訴人於出售時所訂價格是否偏高﹖系爭房地如再行出售他人，被上訴人可
得利益若干﹖悉與法院斟酌一般客觀事實、社會經濟狀況而公平裁量違約金數額所關
至鉅，自不得恝置不論。原審未遑澄清，遽以前揭情詞為上訴人不利之判斷，並有可
議。上訴論旨指摘原判決違背法令，聲明廢棄，為有理由。
據上論結，本件上訴為有理由，依民事訴訟法第四百七十七條第一項、第四百七十八
條第一項，判決如主文。
中      華      民      國    八十八    年      十      月      七      日
                              最高法院民事第五庭
                                  審判長法官  蕭  亨  國
                                        法官  吳  正  一
                                        法官  楊  隆  順
                                        法官  陳  淑  敏
                                        法官  黃  義  豐
      右正本證明與原本無異
                                              書  記  官
中      華      民      國    八十八    年      十      月     三十     日
